【裁判字號】    88,上易,3276
【裁判日期】    890229
【裁判案由】    偽造文書
【裁判全文】
臺灣高等法院臺中分院刑事判決              民國八十八年度上易字第三二七六號
    上  訴  人
    即  被  告  戊○○
    選任辯護人  劉豐綸
右上訴人，因偽造文書案件，不服台灣彰化地方法院八十七年度易字第一八○○號，
中華民國八十八年十一月九日第一審判決（起訴案號：台灣彰化地方法院檢察署八十
七年度偵字第九五一○號），提起上訴，本院判決如左：
    主      文
上訴駁回。
    事實及理由
一、本案經本院審理結果，認第一審判決除共同正犯陳國洲應更正為丙○○外，認事
    用法及量刑均無不當，應予維持，並引用第一審判決書記載之事實、證據及理由
    （如附件）。
二、上訴人即被告戊○○，在本院未提出其他有利之證據及辯解，其上訴無理由，應
    予駁回。
三、據上論斷，應依刑事訴訟法第三百七十三條、第三百六十八條，判決如主文。
本案經檢察官甲○○到庭執行職務。
中      華      民      國     八十九     年      二      月   二十九   日
            臺灣高等法院臺中分院刑事第九庭
                                         審判長法  官  胡  森  田
                                               法  官  蕭  錦  鍾
                                               法  官  黃  日  隆
右正本證明與原本無異。
不得上訴。
                                               書記官  陳  曉  青
中      華      民      國     八十九     年      三      月     二     日
                                                                        Ｄ
臺灣彰化地方法院刑事判決              八十七年度易字第一八號
    公  訴  人  臺灣彰化地方法院檢察署檢察官
    被      告  戊○○  男六十九歲( 民國○○年○月○○日生)
                        住彰化縣田中鎮○路里○○路六十三巷六十弄十二號
                        身分證統一編號：Ｎ一0000000號
    選任辯護人  巫瑞村律師
右列被告因偽造文書案件，經檢察官提起公訴（八十七年度偵字第九五一０號），本
院判決如左：
    主      文
戊○○共同明知為不實之事項，而使公務員登載於職務上所掌之公文書，足以生損害
於公眾，處有期徒刑肆月，如易科罰金，以佰元折算壹日，緩刑貳年。
    事      實
一、緣戊○○、丁○○、己○○與歐春堂為兄弟關係，彼此共有彰化縣田中鎮○○段
    第一二八一、一二八二及一一三號土地，丁○○、己○○與歐春堂三兄弟將前開
    共有土地信託登記與戊○○，詎戊○○於八十年六月二十日將上開一二八一、一
    二八二號土地出售移轉。登記與王美雪，丁○○與己○○於八十五年四月十七日
    ，向本院起訴請求戊○○損害賠償，於民事訴訟中，戊○○因恐訴訟敗訴遭執行
    查封上開第一一三號土地，遂與其子歐春欉及歐春欉之大舅子陳國洲（二人經本
    院另案審結判處罪刑），三人基於共同犯意之聯絡，明知彼此間並無債權債務關
    係，於八十五年五月三日，持虛偽不實之文件，委由不知情之土地代書，前往彰
    化縣田中地政事務所，就該一一三號土地設定新台幣（下同）一千二百萬元之本
    金最高限額抵押權予陳國洲，戊○○及歐春欉則充債務人，而使該管地政機關之
    承辦人員將此不實事項登載於職務上所掌之地籍資料上，足生損害於地政機關對
    於土地管理之正確性，迨於同年十二月間，丁○○等人之民事訴訟獲判勝訴後，
    持該判決請求就上開第一一三號土地聲請假執行，陳國洲出面主張抵押權，丁○○等人始知上情。
二、案經丁○○、己○○委由乙○○律師訴請台灣彰化地方法院檢察署檢察官偵查起
    訴。
    理      由
一、訊據被告戊○○固對於右揭時、地就上開第一一三號土地辦理最高限額一千二百
    萬之抵押權予陳國洲之事實供承不諱，惟矢口否認有何虛偽設定之偽造文書之犯
    行，辯稱：伊在設定抵押權之前，即已陸陸續續向陳國洲借款三百萬元，後因要
    再借款，陳國洲為求有保障，乃設定本件之抵押權，之後又陸續向陳國洲借款多
    次，累積至一千二百萬元，並無虛偽情事云云。
二、經查：
    (一)、被告戊○○於告訴人丁○○、己○○在八十五年四月十七日向本院起訴請求
        損害賠償，於該民事訴訟進行中，被告始與另案被告歐春欉、陳國洲就第一
        一三號土地，於八十五年五月三日，委由代書前往彰化縣田中地政事務所，
        設定一千二百萬元之本金最高限額抵押權等情，業據告訴人丁○○、己○○
        於偵查中指訴甚詳，並有本院八十五年度訴字第二二七號民事判決正本、土
        地登記簿謄本，及設定本件抵押權之土地登記申請書，案件補正通知書，抵
        押權設定契約書，切結書等件影本在卷可稽。
    (二)、被告戊○○及另案被告歐春欉、陳國洲雖於本件及另案審理中供稱設定前係
        借款三百萬元，設定後再陸續借至一千二百萬元云云，固屬一致，然查被告
        戊○○在偵查中供稱：伊因背書之友人票據退票及於七十二年間之每月一萬
        元之互助會被人倒會，乃與伊子歐春欉向陳國洲借款三百萬元，乃於八十五
        年五月三日設定一千二百萬之抵押權予陳國洲設定後到八十五年十月間再借
        款六次，累積至一千二百萬元，借錢用以蓋農舍，自八十五年十月間開始在
        一一三號土地興建農舍，八十六年底完成，約花費五百餘萬元，另一部分款
        項用以清償欠款云云；另案被告歐春欉於偵查中供稱：八十五年以前因伊父
        戊○○投資大陸古董生意積欠他人款項，故向陳國洲借款三百萬元之後欲再
        向陳國洲借款，陳國洲要求設定抵押權，設定後陸續借五、六次，用以興建
        農舍及清償欠款，伊借錢並未給收據，然有在陳國洲帳冊上簽收，及設定抵
        押權後，曾簽發一紙一千二百萬元之本票云云；及另案被告陳國洲在偵查中
        供稱：歐春欉於八十四年間因欲購買中藥材而向伊借款三百萬元，共分二次
        ，每次一百餘萬元，八十五年三、四月間歐春欉再借三、四百萬元，是以在
        設定抵押權前，歐春欉已借貸六、七百萬元，伊為求保障要求設定給予較高
        額之設定，設定後又陸續借款至一千二百萬元，因彼此屬親戚，又已設定抵
        押權，故無任何收據，伊每次借款，若非自員林信用合作社南門分社提款，
        即是直接以現金支付云云；經核與其等三人於本件及另案審理中所稱相互異
        ，審理中所辯應係事後串供之詞，而依其等三人於偵查中之上揭供詞，其中
        ：
１、另案被告丙○○稱在設定抵押權前已出借六、七百萬元，另案被告歐春欉及被告
    戊○○卻稱僅借三百萬元，依常情而論及該筆借款數目之鉅以觀，苟為事實，當
    事人間對於借款數目之陳述應無扞格若此之理。
２、另案被告歐春欉稱係借款用為其父戊○○清償欠款及至大陸投資古董生意之虧損
    ，另案被告丙○○則稱係借款予歐春欉購買中藥材，二者所借借款事由亦互相齟
    齬；又被告戊○○所稱積欠他人債務之時間均在七十年間，且均屬小數額之損失
    ，而其興建農舍時間又係自八十五年十月間起，郤又如何於八十四、五年間即有
    如此鉅額借款之需求？況被告戊○○於八十五年間有出售一筆土地得款一千四百
    萬元，此亦有土地買賣契約書附卷及經戊○○供陳在卷，則其更應無向另案被告
    丙○○借貸鉅額款項之必要可見。
３、自另案被告丙○○所提出之員林信用合作社存款存摺與帳冊互相對照，在該帳冊
    所載之借款時間，存摺內並無相對應之款項提出，且其存摺內亦無如此巨額款項
    可供提領，二者互為不符；再稽諸該帳冊所載之借款期間長達二年，竟均順序記
    載予二紙便條紙上，且係使用同支筆之筆跡，僅為下筆較重之別，殊與經驗法則
    有悖，該二紙帳冊應係臨訟假造，尚非可採為其等借款之憑證，而其等間苟有一
    千二百萬元之借款，卻均無任何借據或憑證以資證明，而僅在最後一次時簽發一
    千二百萬元之本票乙紙，若此借貨之情節，與常情難認無違。
(三)、再參諸其等間苟確有長期鉅額借款之情事，為何均未於該借款期間之八十四年、
    八十五年間其他時間內設定抵押權，乃於告訴人於八十五年四月十七日對被告戊○○提起損害賠償訴訟後，被告等人即在同年五月三日設定本件抵押權，且設定
    之抵押權金額高達一千二百萬元，與其等所稱之借貸數目亦相差甚鉅，其後又於
    被告戊○○民事訴訟敗訴遭查封執行時，另案被告丙○○亦出而主張本件高額抵
    押權，以致告訴人之債權未能求償，益見本件應係戊○○等人為免該第一一三號
    土地遭查封執行而設定不實抵押權之事實甚明。綜上所述，事證已臻明確，被告
    等所辯無非飾卸之詞，尚非足採，被告犯行堪以認定。
三、至辯護人另以被告本件所為係設定本金最高額抵押權，核屬對將來應有借款債務
    之擔保，該債權縱認有所不實，亦無使公務員登載不實之刑責云云為辯，然查被
    告與歐春欉、陳國洲間明知其等間並未負有上揭債務，因恐其所有之土地受到債
    權人追償，乃為共謀，向地政機關就其土地設定最高限額抵押，自係明知為不實
    之事項，使公務員登載於職務上所掌之公文書，而債務人之財產為債權人之總擔
    保，被告間之行為，亦足以生損害於政府對土地登記之管理及債權人債權之行使
    。又刑法第二百十四條之罪，以有發生損害之虞為已足，不以實際發生損害為必
    要，故被告間之行為，自應構成刑法第二百十四條之罪，辯護人所辯亦非可採，
    附此敘明。
四、核被告所為，係犯刑法第二百十四條之使公務員登載不實罪，其與另案被告歐春
    欉、陳國洲間互有犯意聯絡及行為分擔，均為共同正犯。爰審酌被告犯罪之動機
    、方法、手段所生危害暨犯後態度等一切情狀，量處如主文所示之刑，並諭知易
    科罰金之折算標準，以示懲儆。末查被告戊○○未曾受有期徒刑以上刑之宣告，
    有台灣彰化地方法院檢察署刑案資料查註紀錄表在卷可查，被告因兄弟間之財產
    爭訟為免遭執行致羅本罪衡情惡性及手段尚非重大，經此偵審程序之教訓，應知
    警惕而無再犯之虞，所宣告之刑，認以暫不執行為適當，併宣告緩刑二年，以勵
    自新。
據上論斷，應依刑事訴訟法第二百九十九條第一項前段、刑法第廿八條，第二百十四
條、第四十一條，第七十四條第一款，罰金罰鍰提高標準條例第一條前段、第二條判
決如主文。
本案經檢察官吳憲明到庭執行職務。
中    華    民    國    八十八      年      十一    月         九       日
                                臺灣彰化地方法院刑事第一庭
                                    法      官  葉  榮  郎
右正本證明與原本無異。
如不服本判決，應於判決送達後十日內向本院提出上訴狀( 須附繕本 )。
告訴人或被害人對於判決如有不服具備理由請求檢察官上訴者，其上訴期間之計算係
以檢察官收受判決正本之日期為準。
                                    法院書記官  陳  禮  清
中    華    民    國    八十八     年      十一    月       十一       日
刑法第二百十四條
明知為不實之事項，而使公務員登載於職務上所掌之公文書，足以生損害於公眾或他
人者，處三年以下有期徒刑、拘役或五百元以下罰金。


司法院資訊處製作；財團法人民間司法改革基金會備份。
